ACORDAO-COMPLETO-2367661

ACÓRDÃO 11467/2019 ATA 36/2019 - PRIMEIRA CÂMARA

VISTOS, relatados e discutidos estes autos que tratam de recurso de reconsideração interposto por Aparecido Bispo, ex-dirigente do Sindicato dos Trabalhadores Rurais de Andradina (STRA) contra o Acórdão 6337/2018-TCU-Primeira Câmara;
ACORDAM os Ministros do Tribunal de Contas da União, reunidos em Sessão de Primeira Câmara, ante as razões expostas pelo Relator, em:
9.1. conhecer o recurso de reconsideração interposto pelo Sr. Aparecido Bispo, para, no mérito, negar-lhe provimento; e 
9.2. dar ciência desta deliberação ao recorrente.

Recurso de reconsideração de ex-dirigente do Sindicato dos Trabalhadores Rurais de Andradina contra decisão que o condenou em débito e julgou irregulares suas contas especiais em razão de irregularidades na execução de convênio celebrado com o Incra.

Primeira Câmara

Sindicato dos Trabalhadores Rurais de Andradina (STRA).

3. Recorrente: Aparecido Bispo (XXX.589.788-XX).

13.1. Ministros presentes: Walton Alencar Rodrigues (Presidente), Bruno Dantas e Vital do Rêgo (Relator).
13.2. Ministro-Substituto convocado: Augusto Sherman Cavalcanti.
13.3. Ministro-Substituto presente: Weder de Oliveira.

VITAL DO RÊGO

Ministro Bruno Dantas.

Trata-se de recurso de reconsideração interposto por Aparecido Bispo, ex-dirigente do Sindicato dos Trabalhadores Rurais de Andradina (STRA) contra o Acórdão 6337/2018-TCU-Primeira Câmara (peça 64) , in verbis:
9.1. considerar revéis Raimundo Pires Silva e Aparecido Bispo, nos termos do § 3º do art. 12 da Lei 8.443, de 1992;
9.2. excluir Guilherme Cyrino Carvalho da presente relação processual;
9.3. com fundamento nos arts. 1º, inciso I, 16, inciso III, alíneas "b" e "d", e 19, da Lei 8.443/1992, julgar irregulares as contas do Sindicato dos Trabalhadores Rurais de Andradina e de Marcelo Dantas e Aparecido Bispo, condenando-os, solidariamente, ao pagamento do débito discriminado a seguir, atualizado monetariamente e acrescido dos juros de mora calculados desde as datas de ocorrência indicadas até sua efetiva quitação, na forma da legislação vigente, fixando o prazo de 15 (quinze) dias, a contar do recebimento da notificação, para que seja comprovado, perante este Tribunal, o recolhimento da dívida aos cofres do Instituto Nacional de Colonização e Reforma Agrária (Incra) , nos termos do art. 23, inciso III, alínea "a", da referida Lei, c/c o art. 214, inciso III, alínea "a", do Regimento Interno do TCU:
9.3.1. débito relativo ao convênio 38.000/2007:
	Data-base
	Natureza
	Valor original (R$) 
	Responsáveis solidários

	14/11/2007
	Débito
	34.879,50
	STRA e Marcelo Dantas

	14/11/2007
	Débito
	12.028,00
	STRA e Aparecido Bispo

	16/9/2008
	Débito
	50.000,00
	STRA e Aparecido Bispo

	30/9/2008
	Débito
	100.000,00
	STRA e Aparecido Bispo

	28/12/2009
	Crédito
	4.928,48
	STRA e Aparecido Bispo

9.3.2. débito relativo ao convênio 37.000/2007:
	Data-base
	Natureza
	Valor original (R$) 
	Responsáveis solidários

	16/11/2007
	Débito
	29.788,11
	STRA e Marcelo Dantas

	16/11/2007
	Débito
	70.211,89
	STRA e Aparecido Bispo

	28/10/2008
	Crédito 
	497,24
	STRA e Aparecido Bispo

9.4. com fundamento no art. 57 da Lei 8.443/1992, aplicar, individualmente, multa ao Sindicato dos Trabalhadores Rurais de Andradina, no valor de R$ 52.500,00 (cinquenta e dois mil e quinhentos reais) , a Marcelo Dantas, no valor de R$ 12.000,00 (doze mil reais) , e a Aparecido Bispo, no valor de R$ 40.500,00 (quarenta mil e quinhentos reais) , atualizadas monetariamente desde a data do presente acórdão até a do efetivo recolhimento, se forem pagas após o vencimento, na forma da legislação vigente, fixando o prazo de 15 (quinze) dias, a contar do recebimento da notificação, para que seja comprovado, perante este Tribunal, o recolhimento das quantias ao Tesouro Nacional, nos termos do art. 23, inciso III, alínea "a", da referida Lei, c/c o art. 214, inciso III, alínea "a", do Regimento Interno do TCU;
9.5. com fundamento no art. 58, inciso II, da Lei 8.443/1992, aplicar multa a Raimundo Pires Silva, no valor de R$ 10.000,00 (dez mil reais) , atualizado monetariamente desde a data do presente acórdão até a do efetivo recolhimento, se for pago após o vencimento, na forma da legislação vigente, fixando o prazo de 15 (quinze) dias, a contar do recebimento da notificação, para que seja comprovado, perante este Tribunal, o recolhimento da quantia ao Tesouro Nacional, nos termos do art. 23, inciso III, alínea "a", da referida Lei, c/c o art. 214, inciso III, alínea "a", do Regimento Interno do TCU;
9.6. com fundamento no art. 26 da Lei 8.443/1992, autorizar, se requerido, o pagamento da importância devida em até 36 (trinta e seis) parcelas mensais e consecutivas, fixando o prazo de 15 (quinze) dias, a contar do recebimento da notificação, para que seja comprovado, perante este Tribunal, o recolhimento da primeira parcela, e de 30 (trinta) dias, a contar da parcela anterior, para que seja comprovado o recolhimento das demais parcelas, devendo incidir sobre cada valor mensal os devidos acréscimos legais, na forma prevista na legislação vigente, além de alertar que a falta de comprovação do recolhimento de qualquer parcela importará no vencimento antecipado do saldo devedor, nos termos do art. 217 do Regimento Interno do TCU;
9.7. com fundamento no art. 28 da Lei 8.443/1992, autorizar, desde logo, a cobrança judicial das dívidas, caso não atendida a notificação;
9.8. com fundamento no art. 16, § 3º, da Lei 8.443/1992, c/c art. 209, § 7º, do Regimento Interno do TCU, remeter cópia deste acórdão à Procuradoria da República em São Paulo, para adoção das medidas que entender cabíveis;
9.9. dar ciência deste acórdão ao Instituto Nacional de Colonização e Reforma Agrária - Incra - Superintendência Regional de São Paulo (SR 08) e aos responsáveis.
Em preliminar, a Serur propôs o conhecimento do recurso e, quanto ao mérito, inclinou-se pela negativa de provimento, por meio da instrução que reproduzo a seguir, com os ajustes de forma pertinentes, com cujas conclusões e encaminhamento manifestaram-se de acordo o dirigente da unidade (peças 122/123) :
HISTÓRICO
2.	A tomada de contas especial (TCE) sob comento foi instaurada pelo Instituto Nacional de Colonização e Reforma Agrária - Incra - Superintendência Regional de São Paulo (SR 08) , em razão de irregularidades nos convênios 38.000/2007 (Siafi 595111) e 37.000/2007 (Siafi 595112) , celebrados com o Sindicato dos Trabalhadores Rurais de Andradina (STRA) .
2.1.	O convênio 38.000/2007 foi firmado em 7/11/2007, com vigência inicial até 31/3/2008, tendo por objeto a recuperação da produção do seringal do assentamento Celso Furtado, no valor original de R$ 150.000,00, depositado em parcela única na data de 14/11/2007 e integralmente custeado pelo concedente (ordem bancária 20070B901915, de 09/11/2007, e extrato da conta específica à peça 13, p. 273) . 
2.2.	Após sucessivos aditivos, esse ajuste teve sua vigência prorrogada até 27/9/2009 (peça 2, p. 51-53) e seu valor aumentado em mais R$ 150.000,00 à conta do Incra (R$ 50.000,00 autorizados em 12/9/2008, mediante a ordem bancária 2008OB901409, à peça 1, p. 253; mais R$ 100.000,00 autorizados em 12/9/2008, mediante a ordem bancária 2008OB901499, à peça 1, p. 309, parcelas depositadas em 16/9/2008 e 30/9/2008, respectivamente, conforme extrato da conta bancária à peça 13, p. 283) .
2.3.	Já o convênio 37.000/2007, também firmado em 7/11/2007, com vigência inicial até 31/3/2008, foi posteriormente prorrogado até 31/7/2008 (peça 4, p. 328) , e teve por objeto a implantação de Centro de Melhoramento Genético e Alimentar do Rebanho Leiteiro do Assentamento Celso Furtado, no valor de R$ 100.000,00. Os recursos, integralmente custeados pelo Incra, foram repassados em parcela única, mediante a ordem bancária 20087OB901919, de 13/11/2007 (peça 4, p. 254) , e depositados em 16/11/2007 (conforme extrato bancário à peça 12, p. 198) .
2.4.	Na fase interna da TCE, houve a impugnação parcial da prestação de contas referente ao convênio 38.000/2007, em razão da ausência de aplicação dos recursos no mercado financeiro e de despesas consideradas irregulares; e a impugnação total das despesas do convênio 37.000/2007, em razão do suposto desvio de objeto na execução do ajuste. Em ambos os convênios foram responsabilizados pelas irregularidades a entidade, solidariamente com o Marcelo Dantas, presidente da STRA na época da celebração do convênio, e Aparecido Bispo, empossado como presidente durante a vigência dos convênios (peça 6, p. 325 e p. 354) . No caso do convênio relativo à recuperação do seringal (38.000/2007) , também foi responsabilizado o Antônio Rodrigues dos Santos, presidente do sindicato a partir de 8/4/2009.
2.5.	Na fase externa da TCE, após realização de diligência visando o saneamento dos autos (peça 7) , a unidade instrutora propôs audiência do ex-superintendente regional do Incra, e citação, em solidariedade com o sindicato, dos ex-presidentes do STRA à época da celebração e vigência dos convênios, além de Guilherme Cyrino Carvalho, fiscal do Convênio 37.000/2007 (peça 20) .
2.6.	O ora recorrente foi citado em solidariedade com o convenente, Sindicato dos Trabalhadores Rurais de Andradina, pelos seguintes motivos (peça 20, p. 11 e 13) :
	a) aplicação dos recursos transferidos por meio do Convênio INCRA/CRT/SP/38.000/2007, celebrado entre Instituto Nacional de Colonização e Reforma Agrária - Incra - Superintendência Regional de São Paulo (SR 08) e o Sindicato dos Trabalhadores Rurais de Andradina (SRTA) , em desacordo com as cláusulas segunda, inciso II, cláusula sexta e décima primeira do citado convênio, motivando a impugnação total de despesas ante a não demonstração do nexo de causalidade entre as despesas executadas e o objeto do convênio, em função das irregularidades descritas a seguir:
a.1) Não apresentação de todas as notas fiscais e recibos relativos à aquisição de bens e serviços, em afronta ao art. 30, caput e §1º, da Instrução Normativa-STN 1/1997;
a.2) Apresentação de notas fiscais sem referência ao título e número do convênio, em afronta ao art. 30, caput, da Instrução Normativa-STN 1/1997;
a.3) Pagamento de tarifas bancárias, em afronta ao art. 8º, inciso VII, da Instrução-Normativa-STN 1/1997;
a.4) Contratação, sem licitação, de Polifer Industria e Comércio de Produtos Plásticos, no valor de R$ R$ 10.136,00 e de João Luiz Guioti, no valor total de R$ 74.976,60, em afronta aos arts. 2º e 116 da Lei 8.666/1993, art. 27 da Instrução-Normativa-STN 1/1997 e à Cláusula Terceira, § 6º, do Termo do Convênio.
Composição do débito
 (...) 
Valor atualizado até 20/5/2016: R$ 434.108,85
	b) em relação ao Convênio Siafi 595112 - Convênio INCRA/CRT/SP/37.000/2007: (i) desvio de objeto na execução do convênio, como apontado no Relatório de Demandas Especiais 00190.020344/2008-19 no município de Andradina/SP, da Controladoria Geral da União, e em Parecer da Superintendência Regional de São Paulo (SR 08) de 19/7/2012, em afronta ao art. 38, inciso II, 'a', da Instrução Normativa-STN 1/1997 e à Cláusula Terceira, Parágrafo Segundo, do Termo do Convênio; (ii) pagamento de taxas bancárias, em afronta ao art. 8º, inciso VII, da Instrução-Normativa-STN 1/1997; e (iii) não apresentação de documentos fiscais em conformidade com o art. 30, caput e §1º, da Instrução Normativa-STN 1/1997;
Composição do débito
 (...) 
                              Valor atualizado até 20/5/2016: R$ 119.823,08
2.7.	Realizadas as devidas comunicações processuais, apenas o sindicado, Marcelo Dantas e Guilherme Cyrino Carvalho apresentaram alegações de defesa. Raimundo Pires Silva e Aparecido Bispo deixaram transcorrer in albis o prazo regimental, sendo considerados revéis, dando-se prosseguimento ao processo, conforme estabelece o art. 12, § 3º, da Lei 8.443/1992.
2.8.	Em sua análise de mérito, a unidade instrutora, com a anuência do Ministério Público junto ao TCU (peça 63) , concluiu pelo acolhimento parcial das alegações de defesa de Guilherme Cyrino Carvalho, para afastar sua responsabilidade solidária pelo débito relativo ao Convênio 37.000/2007, e propôs aplicar-lhe, bem como a Raimundo Pires Silva, a multa prevista no art. 58, inciso II, da Lei 8.443/1992. Quanto aos demais responsáveis, manifestou-se pela rejeição das alegações de defesa apresentadas, propondo julgar irregulares suas contas, com a imputação dos débitos indicados nos ofícios citatórios e a aplicação da multa prevista no art. 57 da Lei 8.443/1992 (peça 60) .
2.9.	O relator corroborou a análise empreendida pela unidade instrutora, discordando apenas  com relação: (i) a aplicação da multa do art. 58 a Guilherme Cyrino Carvalho (fiscal do Convênio 37.000/2007) ; (ii) ao valor do débito decorrente do Convênio 38.000/20-07, excluindo da condenação as despesas relativas a quatro notas fiscais apresentadas na prestação e contas; e (iii) ajustando as datas dos débitos indicadas na proposta de encaminhando a fim de considerar o dia do depósito dos recursos na conta específica do ajuste, ao invés da data de emissão das ordens bancárias.
2.10.	O STRA e Marcelo Dantas interpuseram recursos de reconsideração (peças 86 e 87, respectivamente) , os quais, após a anuência do MP/TCU (peça 94) à proposta da Serur de não conhecimento por restar intempestivo (peças 88 e 89) , não foram conhecidos pelo relator do recurso, Ministro Vital do Rêgo, dando origem ao Acórdão 12593/2018-TCU-Primeira Câmara (peça 95) .   
2.11.		Inconformado, Aparecido Bispo, interpôs recurso de reconsideração contra o Acórdão 6337/2018-TCU-Primeira Câmara, da relatoria do Ministro Bruno Dantas (peça 97) , o qual teve proposta de conhecimento pela Serur, considerando que a análise de tempestividade foi prejudicada. O ex-presidente do STRA requer que seja arquivado o presente processo de TCE. 
ADMISSIBILIDADE
3.	Reitera-se o exame preliminar de admissibilidade contido na peça 106, ratificado pelo  Relator, Ministro Vital do Rêgo, na peça 109, que concluiu pelo conhecimento do recurso, suspendendo-se os efeitos dos itens 9.3 e subitens, 9.4 e 9.7 do Acórdão 6337/2018-TCU-Primeira Câmara, em relação ao recorrente e aos responsáveis condenados em solidariedade, eis que preenchidos os requisitos processuais aplicáveis à espécie.
MÉRITO
4.	Delimitação
4.1.	 Constitui objeto do recurso as seguintes questões:
	a) se houve violação aos princípios do contraditório da ampla defesa (peça 97, p. 1-4) ;
	b) se o presente processo revestiu-se de formalismo excessivo (peça 97, p. 4-6) ;
	c) se houve quebra do princípio da legalidade (peça 97, p. 6-7 e 12) ;
	d) se houve ofensa ao princípio da isonomia (peça 97, p. 7-8) ;
	e) se houve abuso ao exercício da discricionariedade (peça 97, p. 8-9) ;
	f) se a multa aplicada foi desproporcional, devendo ser reduzida (peça 97, p. 9-10) ;
	g) se houve ausência de motivação no ato que instaurou a TCE (peça 97, p. 11-13) ;  
	h) se o recorrente agiu com boa-fé (peça 97, p. 11) .      
5.	Se houve violação aos princípios do contraditório da ampla defesa (peça 97, p. 1-4) .
5.1.	O recorrente defende que não pôde exercer o seu direito ao contraditório e a ampla defesa, com base nos seguintes argumentos: 
	a) não houve qualquer notificação ao recorrente;
	b) não foi concedido ao recorrente a oportunidade de prévia defesa, na forma do que dispõe os arts. 3º, 38 e 68 da Lei 9.784/1999, transcritos à peça 97, p.1;
	c) a falta de concessão de oportunidade prévia para o recorrente se manifestar constitui quebra do direito constitucional à ampla defesa, sob pena de nulidade do processo administrativo, conforme doutrina do Ministro Celso de Mello e precedentes cujos trechos foram transcritos à peça 97, p. 2-4;
	d) houve a imposição de penalidade sem a ampla defesa, o que ofende o devido processo legal impõe a nulidade da penalidade, conforme doutrina exemplificada por Odete Medauar e Hely Lopes, cujos trechos foram transcritos à peça 97, p. 4;
Análise
5.2.	Não assiste razão ao recorrente, considerando que lhe foi disponibilizada oportunidade para exercer os princípios do contraditório e da ampla defesa na fase externa da TCE, conforme se verifica pela validade da citação à peça 21, com ciência da parte do recorrente à peça 34, demonstrando assim o cumprimento de sua finalidade que é o chamamento para integrar a relação processual.
5.3.	Ao contrário do que afirma o recorrente, ele foi devidamente citado por meio do Ofício 1285/2016-TCU/SECEX-SP, de 23/5/2016 (peça 29) , tendo inclusive comparecido aos autos (peça 42) , o que demonstra a plena efetividade do ato citatório. Na sua manifestação, o responsável solicitou prorrogação de prazo para resposta, o que lhe foi concedido.
5.4.	A esse respeito, embora não conste dos autos, posteriormente à instrução da unidade técnica que atendeu ao pleito (peça 43) , notificação da prorrogação de prazo concedida ao recorrente, o parágrafo único, do art. 183, do RI/TCU, é claro, ao afirmar que a prorrogação contar-se-á a partir do término do prazo inicialmente concedido e independerá de notificação da parte.
5.5.	Dessa forma, não pode prosperar a tese de nulidade em face da ausência de notificação ao responsável do deferimento de seu pedido de prorrogação de prazo para apresentação de defesa. 
5.6.	O rito processual adotado obedeceu, portanto, às regras processuais disciplinadas por esta Corte, em respeito ao devido processo legal, sem que haja qualquer nulidade.
5.7.	Esse entendimento está em consonância com a jurisprudência predominante nesta Corte de Contas, como demonstram os acórdãos 12.750/2016 (relatado pelo Ministro Raimundo Carreiro) , 4.789/2016-1ª Câmara (relatado pelo Ministro Bruno Dantas) e 2.531/2016-1ª Câmara (relatado pelo Ministro Benjamin Zymler) . Também o Supremo Tribunal Federal já se inclinou pela inexistência de nulidade em tais situações, como demonstra a ementa do MS 25.761/RS, a seguir transcrita:
EMENTA: MANDADO DE SEGURANÇA. ATO DE MINISTRO-RELATOR DO TRIBUNAL DE CONTAS DA UNIÃO, PRORROGAÇÃO DE PRAZO PARA APRESENTAÇÃO DE DEFESA. OBSERVÂNCIA DAS GARANTIAS CONSTITUCIONAIS DO CONTRADITÓRIO E DA AMPLA DEFESA.
1. Respeitado o que dispõem o inciso II do art. 12 da Lei 8.443/1992, a alínea 'a' do inciso I do art. 183 e o inciso II do art. 202, ambos do Regimento Interno do TCU, não há falar em violação às garantias constitucionais do contraditório e da ampla defesa. A partir da data de recebimento do ofício citatório, teve o impetrante o prazo de 15 (quinze) dias para exercer seu direito de defesa.
2. A prorrogação do prazo de defesa é, no âmbito do Tribunal de Contas da União, uma liberalidade do relator ou do próprio Tribunal. Segundo o parágrafo único do art. 183 do RI/TCU, 'a prorrogação, quando cabível, contar-se-á a partir do término do prazo inicialmente concedido e independerá de notificação da parte'. Solicitada a prorrogação, cabe ao requerente acompanhar o desfecho do pedido, de modo a evitar a perda do prazo na hipótese de indeferimento.
3. Segurança denegada.
5.8.	Assim, considerando que o recorrente foi devidamente citado e, tendo tomado conhecimento de sua notificação, não apresentou alegações de defesa, mesmo considerando o prazo adicional que solicitou, deixando configurar-se sua revelia, não houve violação dos princípios do contraditório e da ampla defesa.
6.	Se o presente processo revestiu-se de formalismo excessivo (peça 97, p. 4-6) .
6.1.	O recorrente alega que a manutenção da decisão ora impugnada, configura formalismo excessivo, com base nos seguintes argumentos:
	a) considerando a robusta prova apresentada pelo recorrente, a decisão ora impugnada não guarda correspondência com a finalidade almejada;
	b) afastada a finalidade pretendida pela lei e o interesse público, fere-se o princípio da razoabilidade e da proporcionalidade, na forma da doutrina de Alice Ribeiro de Sousa, transcrita à peça 97, 5-6;
	c) as exigências de um ato administrativo devem estar vinculadas estritamente ao objetivo traçado pela lei para dar efetividade ao ato, o que a doutrina de Mauro Schiavi, cujo trecho foi transcrito à peça 97, p. 5, denomina de princípio da instrumentalidade das formas ou princípio da finalidade;
Análise
6.2.	Os argumentos do recorrente não merecem prosperar, tendo em vista que não vieram acompanhados de evidências. Diversamente do afirmado, não foram apresentadas provas robustas para demonstrar que a decisão ora impugnada não guarda correspondência com a finalidade almejada, qual seja, ressarcir o erário, resguardando o interesse público, considerando, de acordo com o voto condutor, que:
 (...) as informações presentes nos autos não permitem constatar a regular aplicação dos recursos repassados por força dos convênios 38.000/2007 e 37.000/2007, visto que as despesas por eles custeadas não foram acompanhadas dos devidos documentos comprobatórios (notas fiscais, recibos etc.) . Sem isso, não é possível estabelecer o nexo de causalidade entre os gastos realizados com os recursos em tela e a consecução do objeto pactuado, não havendo como saber a real destinação da verba federal transferida. 
17.	 Diante disso e considerando que mesmo tendo sido oportunizada a defesa aos responsáveis, tanto perante o órgão concedente quanto no âmbito desta Corte de Contas, eles não apresentaram a documentação devida, cabe julgar irregulares as contas do sindicato e de seus ex-presidentes, condenando-os ao pagamento do débito remanescente e da multa prevista no art. 57 da Lei 8.443/1992.
6.3.	Também de encontro com essa argumentação, o relator do processo, em seu voto, a despeito da ausência do título e do número do ajuste em documentos fiscais, considerou os valores correspondentes a quatro notas fiscais apresentadas na prestação de contas, em conformidade com orientação da jurisprudência desta Corte de Contas (Acórdão 3327/2019-TCU-Primeira Câmara, da relatoria do Ministro Vital do Rêgo, 9056/2017-1ª Câmara, da relatoria do Ministro Bruno Dantas e 1276/2015-Plenário, relatoria do Ministro José Múcio) , o que resultou na redução do débito imputado ao recorrente:
13. Verifico que, a despeito da ausência do título e do número do ajuste nos referidos documentos fiscais, é possível, em cotejo com os demais elementos dos autos, demonstrar o nexo de causalidade entre esses dispêndios e os recursos do ajuste em tela, pois tanto os valores quanto as datas das notas fiscais batem com as informações da relação de pagamentos e dos extratos da conta bancária específica (peça 13, p. 269 e 276, peça 15, p. 32-33 e 39-41) . Além disso, os bens adquiridos guardam pertinência com o objeto do convênio (recuperação da produção do seringal) . Assim, entendo que, no contexto analisado, em que não foram levantados outros elementos que coloquem em dúvida a origem dos recursos que custearam tais despesas, tais documentos devem ser considerados suficientes para evidenciar o nexo de causalidade em relação a essa parcela das despesas. 
6.4.	Dessa forma, não há que se falar em formalismo excessivo. A jurisprudência desta Corte é firme no sentido de que compete ao gestor demonstrar o bom e regular uso dos recursos que lhe foram confiados, recaindo sobre ele o ônus da prova, o que não ocorreu no presente caso (Acórdão 1470/2019-TCU-Plenário, relatoria do Ministro Aroldo Cedraz, 4781/2019-1ª Câmara, da relatoria do Ministro Augusto Sherman, 5742/2016-1ª Câmara, da relatoria do Ministro Bruno Dantas) .
7.	Se houve quebra do princípio da legalidade (peça 97, p. 6-7 e 12) .
7.1.	O recorrente afirma que houve ofensa ao princípio da legalidade, insculpido no art. 37 da CF/1988 e na doutrina de Hely Lopes Meirelles e Diógenes Gasparini, cujos trechos foram transcritos à peça 97, p. 6-7.
Análise
7.2.	O argumento não pode prosperar, considerando que veio desacompanhado de evidências.  O Princípio da Legalidade deve ser sopesados na solução do caso concreto, o que não ocorreu no presente caso.
7.3.	Cabe ressaltar, de acordo com o art. 71, inciso II, da Constituição Federal, que cabe ao TCU julgar as contas dos administradores e demais responsáveis por dinheiros, bens e valores públicos da administração direta e indireta, bem como as contas daqueles que derem causa a perda, extravio ou outra irregularidade de que resulte prejuízo ao erário público, o que foi devidamente realizado nas presentes contas.
8.	Se houve ofensa ao princípio da isonomia (peça 97, p. 7-8) .
8.1.	O recorrente afirma que houve quebra do princípio da isonomia, exemplificado na doutrina de Adilson Abreu Dallari cujo trecho foi transcrito à peça 97, p.7, com base nos seguintes argumentos:
	a) o TCU não citou o recorrente pessoalmente;
	b) não houve motivação, razoabilidade ou amparo legal para a condenação do recorrente;
		c) qualquer ato que venha a comprometer a igualdade entre os administrados, como no presente caso, deve ser rechaçado pelo Poder Judiciário, já que contraria o princípio da finalidade, da eficiência e da razoabilidade, conforme a doutrina de Hely Lopes Meirelles, cujo trecho foi transcrito à peça 97, p. 8; 
Análise
8.2.	Não assiste razão ao recorrente, considerando como já visto no item 5, que o recorrente teve sua citação válida, assim como ocorreu com os demais responsáveis condenados em solidariedade.  
8.3.	Como já registrado no voto condutor do acórdão impugnado, cujo trecho foi transcrito no item 6.2, a condenação em débito do recorrente e consequente apenação com multa, foi motivada pela não comprovação da boa e regular aplicação dos recursos transferidos por meio dos convênios 37/000/2007 e 38.000/2008 ao Sindicato dos Trabalhadores Rurais de Andradina, do qual o recorrente foi presidente a partir de 2/1/2008, tendo sido responsável pela gestão dos referidos recursos, sem, no entanto, lograr comprovar sua adequada aplicação. 	Nesse diapasão, sua condenação em débito está amparada na Lei 8.443/1992.
8.4.	Dessa forma, não procedem as alegações do recorrente em relação à violação ao princípio da isonomia, considerando que esse princípio não tem aplicação no presente caso, nem foram apresentadas evidências de sua aplicação capazes de alterar as conclusões anteriores.
9.	Se houve abuso ao exercício da discricionariedade (peça 97, p. 8-9) .
9.1.	O recorrente afirma que houve abuso ao exercício da discricionariedade, com base nos seguintes argumentos:
	a) trechos transcritos à peça 97, p. 8-9, acerca de doutrina de José Mouta Araújo, Germana de Oliveira Morais e o precedente TJ-SP 00389258820128260602 SP 0038925-88.2012.8.26.0602, Relator: Marcelo Semer, Data de Julgamento: 02/10/2017, 10ª Câmara de Direito Público, Data de Publicação: 20/10/2017;
	b) havendo abuso, a decisão impugnada deve ser anulada.
Análise
9.2.	O argumento não pode prosperar, considerando que, à semelhança do que ocorreu no item 7 desta instrução, o recorrente não apresentou evidências de que houve excesso do exercício da discricionariedade, limitando-se apenas a citar doutrina e decisões judiciais sobre o tema. 
9.3.	Conforme já apontado no item 6.2 e seguintes desta instrução, a condenação do ora recorrente teve por base a ausência da adequada prestação de contas dos recursos recebidos, fundamentada nos arts. 16, inciso III, alíneas "b" e "d", e 19, da Lei 8.443/1992, conforme acórdão condenatório, não havendo de se falar, portanto, em ato praticado com excesso de discricionariedade.
10.	Se a multa aplicada foi desproporcional, devendo ser reduzida (peça 97, p. 9-10) .
10.1.	O recorrente defende que a multa foi desproporcional, devendo ser reduzida, com base nos seguintes argumentos:
	a) conforme o art. 2º da Lei 9.784/1999, transcrito à peça 97, p. 9, qualquer penalidade a ser aplicada requer uma proporcionalidade adequada;
	b) nenhum dano ou risco ao interesse público ficou evidenciado;
	c) o recorrente não obteve qualquer benefício ou lucro que exorbitasse a legítima expectativa de sua atuação;
	d) o histórico do recorrente é irretocável, sem nenhum apontamento ao longo de sua gestão diante do Sindicato;
	e) não há qualquer evidência de má-fé do recorrente exigindo por parte da administração pública uma avaliação razoável conforme a doutrina de Maria Silvia Zanella Di Pietro, cujo trecho foi transcrito à peça 97, p. 10;
	f) mesmo que fosse comprovada alguma irregularidade, a comprovação da inexistência de má-fé seria necessária para adequação da penalidade em obediência aos princípios da proporcionalidade e razoabilidade, conforme doutrina de Joel de Menezes Niebuhr e Eduardo Arruda Alvim, cujos trechos foram transcritos à peça 97, p. 10-11;
	g) demonstrada a boa-fé e o histórico favorável do recorrente, a ausência de dano, e a  atuação imediata para solucionar a irregularidade, não há que se imputar penalidade tão gravosa, conforme precedente sobre o tema cujo trecho foi transcrito à peça 97, p.11; 
	h) deve haver graduação razoável da pena, para que sejam observados os princípios da proporcionalidade e da boa-fé.
Análise
10.2.	Os argumentos do recorrente não merecem prosperar. A multa que lhe foi aplicada teve a sua dosimetria fixada por esta Corte de Contas a partir de proposta do relator a quo, fundamentada no art. 57 da Lei 8.443/1992, que dispõe que a sanção poderá ser de até cem por cento do montante atualizado do dano causado ao Erário.
10.3.	Ao contrário do afirmado pelo recorrente, houve dano ao erário, tendo em vista que o recorrente deixou de comprovar a boa e regular aplicação de parte dos recursos transferidos ao Sindicato dos Trabalhadores Rurais de Andradina, do qual o recorrente era representante a partir de 2/1/2008, sendo que não foram apresentados argumentos capazes de afastar o débito ou a conduta culposa do recorrente.
10.4.	Considerando ainda que a dosimetria da pena, no âmbito do TCU, tem como balizadores o nível de gravidade dos ilícitos apurados, com a valoração das circunstâncias fáticas e jurídicas envolvidas, e a isonomia de tratamento com casos análogos, não há dosimetria objetiva da multa, comum à aplicação de normas do Direito Penal. Não há um rol de agravantes e atenuantes legalmente reconhecido. Histórico de bons antecedentes funcionais também não tem relevância para a apuração do valor da multa. 
10.5.	Com referência à alegação de boa-fé, a jurisprudência do TCU é ampla no sentido de que não pode ser presumida ou acatada a partir de mera alegação de ter ou não auferido vantagens em benefícios próprio, devendo ser demonstrada e comprovada a partir dos elementos que integram os autos, corroborada em contexto fático propício ao reconhecimento dessa condição em favor da responsável (Acórdão 4472/2019-TCU-Segunda Câmara, da relatoria do Ministro Raimundo Carreiro, 4768/2019-1ª Câmara, da relatoria do Ministro Vital do Rêgo, 4519/2019-1ª Câmara, da relatoria do Ministro Bruno Dantas) .
10.6.	No caso concreto, não se verifica a presença da boa-fé na conduta do representante do STRA o qual, sem observar seu dever de prestar contas, também permaneceu inerte ao ser instado a apresentar alegações de defesa, razão pela qual a unidade técnica concluiu inexistir elementos que possibilitassem concluir pela ocorrência de boa-fé do recorrente. 	Logo, persistindo o juízo pelas irregularidades e conduta desautorizada, subsiste fundamento para a apenação.
10.7.	Além disso, não importa eventual ausência de intenção (dolo) na conduta que levou às irregularidades. Não é necessário que haja má-fé ou ação dolosa do agente para fins de responsabilização perante este Tribunal (3303/209-2ª Câmara, da relatoria do Ministro Augusto Nardes, 986/2019-Plenário, da relatoria do Ministro Marcos Bemquerer, 811/2019, também do Plenário, da relatoria do Ministro Raimundo Carreiro) . A imputação da penalidade de multa exige apenas a verificação da ocorrência de culpa lato sensu, em qualquer uma de suas modalidades (Acórdão 3879/2019-TCU-Segunda Câmara, da relatoria do Ministro Vital do Rêgo, 1369/2019-Plenário, da relatoria do Ministro Walton Alencar e 962/2019-Plenário, da relatoria do Ministro Aroldo Cedraz) . 
10.8.	Nesse sentido, não restou comprovada violação aos princípios da proporcionalidade e razoabilidade da multa aplicada, e, considerando que a legislação pertinente deste Tribunal foi observada, não há como acolher os argumentos do recorrente para alterar a multa aplicada.
11.	Se houve ausência de motivação no ato que instaurou a TCE (peça 97, p. 11-13) .  
11.1.	O recorrente afirma que não houve motivação para o ato administrativo que instaurou a TCE, com base nos seguintes argumentos:
	a) a autoridade coatora instaurou o processo de TCE sem qualquer motivação, deixando de relatar os fatos que, supostamente seriam irregulares, ou mesmo mencionar os dispositivos legais supostamente infringidos, em ofensa ao art. 50, da Lei 9.784/1999, transcrito à peça 97, p. 12;
	b) o princípio da motivação do ato administrativo exige do administrador público especial cautela na instrução do processo, sob pena de nulidade, conforme assevera a doutrina de Maria Sylvia Zanella di Pietro, cujo trecho foi transcrito à peça 97, p. 12.
Análise
11.2.	 Os argumentos do recorrente não merecem prosperar, tendo em vista, conforme já relatado no item 6.2 e 8.3, que a condenação em débito do recorrente, e consequente apenação com multa, foi motivada pela não comprovação da boa e regular aplicação dos recursos transferidos por meio dos convênios 37/000/2007 e 38.000/2008 ao Sindicato dos Trabalhadores Rurais de Andradina, do qual o recorrente foi presidente a partir de 2/1/2008, tendo sido responsável pela gestão dos referidos recursos, sem, no entanto, lograr comprovar sua adequada aplicação. 
11.3.	Com relação à instauração da TCE, diversamente do afirmado pelo recorrente, consta à peça 1, p. 7, a motivação do ato, qual seja, em cumprimento ao disposto no Art. 84, caput, do Decreto-lei 200, de 25 de fevereiro de 1967:
Art. 84. Quando se verificar que determinada conta não foi prestada, ou que ocorreu desfalque, desvio de bens ou outra irregularidade dê que resulte prejuízo para a Fazenda Pública, as autoridades administrativas, sob pena de corresponsabilidade e sem embargo dos procedimentos disciplinares, deverão tomar imediatas providências para assegurar o respectivo ressarcimento e instaurar a tomada de contas, fazendo-se as comunicações a respeito ao Tribunal de Contas e ao ato que instaurou a TCE 
11.4.	Dessa forma, também não procede a afirmação de omissão dos dispositivos legais, considerando ainda que consta do item 9.3 do acórdão impugnado o fundamento da condenação, qual seja, os arts. 1º, inciso I, 16, inciso III, alíneas "b" e "d", e 19, da Lei 8.443/1992.
11.5.	Assim, o ato que motivou a TCE, bem como todos os atos administrativos que dela decorreram foram devidamente motivados. 
12.	Se o recorrente agiu com boa-fé (peça 97, p. 11) .
12.1.	O recorrente afirma que está demonstrada a sua boa-fé, com base nos seguintes argumentos:
	a) não participou da execução do convênio;
	b) não há nexo de causalidade entre o emprego dos recursos, a execução do objeto, a apresentação da prestação de contas e a sua pessoa.
Análise
12.2.	Os argumentos do recorrente não merecem prosperar, considerando que participou da gestão dos dois convênios a partir de 2/1/2008, como já verificado no item 32 da instrução técnica à peça 20, p. 4, onde consta sua firma na relação de despesas ali relacionadas:
32. Quanto à imputação de débito, entende-se que o SRTA, entidade beneficiada pelos repasses, é responsável pela integralidade do dano. O senhor Marcelo Dantas é solidariamente responsável pelas despesas efetuadas até 1/1/2008 (relação de despesas à peça 13, p. 269-270) , pois, a partir de 2/1/2008, quem assumiu a entidade foi o senhor Aparecido Bispo (peça 1, p. 145) , sendo esse último, portanto, responsável pelos débitos a partir dessa data (relação de despesas às peças 13, p. 269-271, 14, p. 83-84, e 15, p. 31-32) .
12.3.	Em relação à boa-fé, o exame feito pelo Tribunal obedece ao disposto no art. 12 da Lei 8.443/1992 e nos parágrafos 2º e 3º do artigo 202 do Regimento Interno.
12.4.	A análise é feita por ocasião da resposta à citação e não tem o condão de afastar a ocorrência do dano, mas de conceder uma nova chance para o pagamento, antes do julgamento das contas, ou ainda, em sede de recurso de reconsideração, conforme o Acórdão 11231/2015-TCU-Segunda Câmara, relatado pelo Min. Augusto Nardes, ensejar a desconstituição do acórdão recorrido para que seja concedido novo e improrrogável prazo para o recolhimento do débito, conforme art. 12, §§ 1º e 2º, da Lei 8.443/1992, desde que não haja outras irregularidades constatadas. 
12.5.	Conforme já registrado no item 10.6, como o recorrente optou por não apresentar alegações de defesa (peça 64, p.7) , a unidade técnica concluiu inexistir elementos que possibilitassem concluir pela ocorrência de boa-fé do recorrente. Tal entendimento está amparado nos Acórdão 4468/2018-TCU-Primeira Câmara, rel. Min. Walton Alencar, 133/2015-TCU-1ª Câmara, rel. Bruno Dantas, e 5.070/2015-2ª Câmara, rel. André de Carvalho.
12.6.		Diante desses elementos, não foi possível aferir a boa-fé do recorrente, permanecendo inalterado o acórdão recorrido. 
CONCLUSÃO
13.	Das análises anteriores, conclui-se que:
	a) o recorrente foi devidamente citado e, tendo tomado conhecimento de sua notificação, não apresentou alegações de defesa, mesmo considerando o prazo adicional que solicitou, deixando configurar-se sua revelia, de forma que inexistiu violação dos princípios do contraditório e da ampla defesa;
	b) não se identificaram, no presente processo, evidências de formalismo excessivo, abuso de discricionariedade, ofensa ao princípio da legalidade e ao princípio da isonomia;
	c) não restou comprovada violação aos princípios da proporcionalidade e da razoabilidade da multa aplicada, e, tendo em vista que a legislação pertinente deste Tribunal foi observada, não há como acolher os argumentos do recorrente para alterar a multa aplicada;
	d) o ato que motivou a TCE, bem como os demais atos administrativos que dela decorreram foram devidamente motivados;
	e) não foi possível aferir a boa-fé do recorrente, permanecendo inalterado o acórdão recorrido. 
PROPOSTA DE ENCAMINHAMENTO
14.	Diante do exposto, com fundamento nos artigos 32, inciso I; e 33, da Lei 8.443/1992, submetem-se os autos à consideração superior, com posterior encaminhamento ao Ministério Público junto ao Tribunal de Contas da União e ao Gabinete do Relator, propondo:
conhecer do recurso para, no mérito, negar-lhe provimento;  
comunicar a deliberação que vier a ser proferida por esta Corte ao recorrente, ao Instituto Nacional de Colonização e Reforma Agrária (Incra) , à Procuradoria da República no Estado de São Paulo e demais interessados.
O Ministério Público junto ao TCU, nos autos representado pela Procuradora-Geral Cristina Machado da Costa e Silva, manifestou-se de acordo com a proposta supra (peça 124) .
É o relatório.

Reginaldo da Silveira (OAB/SP 152.425) e Waldemir Aparecido Soares Junior (OAB/SP 279.702).

Procuradora-Geral Cristina Machado da Costa e Silva.

RECURSO DE RECONSIDERAÇÃO. CONVÊNIO CELEBRADO COM O INCRA. ARGUMENTOS INSUFICIENTES PARA SANAR A AUSÊNCIA DE NEXO FINANCEIRO. CONHECIMENTO. NEGATIVA DE PROVIMENTO.

TOMADA DE CONTAS ESPECIAL (TCE)

Secretaria de Recursos (SERUR).

Preenchidos os requisitos de admissibilidade previstos nos arts. 32, inciso I, e 33, da Lei 8.443/92, deve ser conhecido o recurso de reconsideração interposto por Aparecido Bispo, ex-dirigente do Sindicato dos Trabalhadores Rurais de Andradina (STRA) , contra o Acórdão 6337/2018-TCU-Primeira Câmara.
Por meio dessa deliberação, o referido senhor teve suas contas especiais julgadas irregulares, foi condenado, solidariamente ao Sindicato dos Trabalhadores Rurais de Andradina, em débito e foi apenado com a multa do art. 57 da Lei 8.443/1992, em decorrência de irregularidades na execução dos convênios 38.000/2007 (Siafi 595111) e 37.000/2007 (Siafi 595112) , celebrados com o Instituto Nacional de Colonização e Reforma Agrária/Incra - Superintendência Regional de São Paulo (SR 08) .  
O convênio 38.000/2007, firmado em 7/11/2007, tinha por objeto a recuperação da produção do seringal do assentamento Celso Furtado, no valor de R$ 300.000,00. Por sua vez, o convênio 37.000/2007, também firmado em 7/11/2007, teve por objeto a implantação de Centro de Melhoramento Genético e Alimentar do Rebanho Leiteiro do Assentamento Celso Furtado, no valor de R$ 100.000,00.
Segundo o voto do relator a quo, não ficou estabelecido o nexo de causalidade entre os gastos realizados com os recursos conveniados e a consecução dos objetos pactuados, exceto quanto a algumas despesas do convênio 38.000/2007, a saber: (a) nota fiscal emitida pela empresa Polifer, no valor de R$ 10.136,50, em 29/1/2008, referente a arames, bicas e canecas (peça 15, p. 191) ; (b) nota fiscal emitida pelo Cefran, no valor de R$ 17.980,00, em 10/3/2009, referente a serviços e locação de espaço para a realização de cursos para a recuperação e reativação do seringal,  conforme proposta apresentada em resposta a Carta Convite 1/2009, enviada pelo sindicato (peça 15, p. 194 e 205) ; (c) duas notas fiscais emitidas pelo produtor João Luiz Guioti, em  27/3/2009, no valor de R$ 49.984,00, e em 8/5/2009, no valor de R$ 24.992,00, referentes a kits com mudas de seringueiras, cupincida e formicida, conforme proposta apresentada em resposta à Carta Convite 2/2009 enviada pelo sindicato (peça 15, p. 244-245 e 252) .
A Serur rechaçou os argumentos recursais apresentados pelo recorrente tendo em vista que: (a) não houve prejuízo à ampla defesa, uma vez que foi regularmente citado por este Tribunal, tendo, inclusive, pedido prorrogação de prazo para apresentar sua defesa; (b) não trouxe qualquer documentação comprobatória; (c) não se identificam, no presente processo, evidências de formalismo excessivo, abuso de discricionariedade, ofensa ao princípio da legalidade e ao princípio da isonomia; (d) não restou comprovada violação aos princípios da proporcionalidade e da razoabilidade da multa aplicada; (e) o ato que motivou a TCE, bem como os demais atos administrativos que dela decorreram, foram devidamente motivados; (f) não foi possível aferir a boa-fé do recorrente, permanecendo inalterado o acórdão recorrido.
Desta forma, a referida unidade técnica, endossada pelo Ministério Público junto a este Tribunal, propôs o conhecimento e a negativa de provimento ao recurso interposto.
Acolho o desfecho proposto.
Compulsando os autos vejo que os objetos conveniados foram executados.
Em relação ao Convênio 38.000/2007, todos os pareceres de acompanhamento in loco do aludido convênio, elaborados pelo Incra, dão conta da efetiva execução de seu objeto (peça 1, p. 311/315; peça 2, p.73/77; peça 4, p.28, 97/99) .
No tocante ao Convênio 37.000/2007, não houve acompanhamento in loco pela Autarquia durante sua execução (peça 5, p. 42) . Entretanto, em inspeção feita pela CGU, foi constatado que "em uma sala [na sede da antiga Fazenda Três Barras, onde atualmente é o Assentamento Celso Furtado, que foi reformada com os recursos conveniados] está funcionando o serviço de atendimento e de armazenamento dos produtos de inseminação, ocupada pelo técnico em agropecuária, responsável pela aplicação do sêmen adquirido pelo Sindicato" (peça 12, p.335) . Registro que, por ocasião da prolação do acórdão recorrido, ficou afastado eventual desvio de objeto.
Como ficou consignado no voto que fundamentou a decisão ora recorrida, o débito decorreu do fato de que as despesas realizadas com a execução dos objetos dos convênios em tela não foram acompanhadas dos devidos documentos comprobatórios (notas fiscais, recibos, cópia dos cheques emitidos, etc.) , o que teria impossibilitado o estabelecimento do nexo de causalidade entre os gastos realizados com os recursos e a consecução do objeto pactuado. Tais documentos foram solicitados tanto na fase da TCE, pelo Incra, quanto na fase externa, por este Tribunal. Todavia, apesar do encaminhamento das relações de pagamento e dos extratos bancários, o recorrente não os trouxe.
Assim, de fato, não há como estabelecer a regularidade da execução financeira dos convênios sem documentação que possibilite comprovar que os fornecedores listados nas relações existentes nos autos foram os destinatários dos pagamentos feitos com os recursos das contas específicas. É cediço que a mera execução física do objeto não comprova o regular emprego dos recursos de convênio. É necessário que o responsável demonstre o nexo causal entre os recursos por ele geridos e os documentos de despesas referentes à execução, como notas de empenho, ordens bancárias, cheques, recibos ou notas fiscais e extratos bancários, com vistas a confirmar a utilização dos recursos da União no ajuste.
Ante o exposto, acolhendo as propostas uníssonas da Serur e do MPTCU, VOTO para que seja adotado o acórdão que ora submeto à apreciação deste Colegiado.
TCU, Sala das Sessões Ministro Luciano Brandão Alves de Souza, em 8 de outubro de 2019.
Ministro VITAL DO RÊGO 
Relator